【裁判字號】    92,上訴,1684
【裁判日期】    920716
【裁判案由】    偽造有價證券
【裁判全文】
臺灣高等法院刑事判決                          九十二年度上訴字第一六八四號
    上  訴  人
    即  被  告  甲○○
    選任辯護人  陳佳瑤律師
                吳佳育律師
右上訴人因偽造有價證券案件，不服臺灣臺北地方法院九十一年度訴字第三七九號，
中華民國九十二年四月二十三日第一審判決（起訴案號：臺灣臺北地方法院檢察署九
十年度偵字第二○二八號），提起上訴，本院判決如左：
    主  文
上訴駁回。
    事  實
一、甲○○於民國八十六年間一月間因家族房屋產權移轉之需，要求其妻吳乙○○至
    台灣中小企業銀行松江分行，開立帳號00000000000號支票存款帳戶
    ，供作轉帳之用，甲○○並保管上開吳乙○○之支票存款帳戶支票及印章。嗣甲
    ○○因家族公司經營，曾陸續透過黃清波向不特定人借款週轉，八十六年十二月
    間再向黃清波調錢週轉時，竟意圖供行使之用，並基於概括犯意，於八十六年十
    二底某日，在不詳地點，逾越上開授權，在所保管吳乙○○之票號ＡＱ0000
    000號及ＡＱ0000000號支票上，分別填載發票日八十七年一月十三日
    及同年月十五日、金額各為新台幣（下同）二百萬元，再盜蓋吳乙○○印文而簽
    發之（如附表編號一二所示），完成後持向黃清波供作擔保而行使之，黃清波再
    將該支票轉交朱文祺，由朱文祺及其友人提示，甲○○為保吳乙○○債信，向黃
    清波表示反對，黃清波乃請朱文祺匯入四百萬元至吳乙○○帳戶，使支票得以兌
    現。甲○○再承前概括犯意，於八十七年一月十五日，又逾越授權，以上開方式
    ，在票號ＡＱ0000000號及ＡＱ0000000號，均填載發票日八十七
    年一月二十日、金額各為二百萬元，再盜蓋吳乙○○印文而簽發之（如附表編號
    三四所示），交付黃清波而行使，嗣因屆期未能清償，經持票人向吳乙○○催討
    款項，始查悉上情。
二、案經樂震東告發由台灣台北地方法院檢察署檢察官偵查起訴。
    理  由
一、訊據上訴人即被告甲○○坦承於前揭時間簽發如附表所示之支票四紙，然矢口否
    認有何偽造有價證券犯行，辯稱：伊負責整個家族財務，包括兄弟母姐等帳戶都
    是伊在使用，本件支票帳戶是吳乙○○去開戶，開完戶就將支票及圖章放在伊處
    ，供其使用，支票款由伊存錢俾以兌現，雖沒有開立每一張支票都告訴吳乙○○
    ，但她當時既同意轉帳，也未限定用途，已屬概括授權同意使用，並無偽造有價
    證券云云。
二、經查：
  (一)被告於右揭時間如何簽發系爭四紙支票交付黃清波等情，除據被告供明外，並經
    證人黃清波證明在卷，而票號ＡＱ0000000號支票係由朱文祺於八十七年
    一月十五日提示兌領，票號ＡＱ0000000號支票係由朱文祺友人王紅珠於
    同年月十六日提示兌領，有台灣中小企業銀行儲蓄部函及交易明細、世華聯合商
    業銀行復興分行函、第一商業銀行吉林辦事處函附卷可稽。雖證人黃清波於原審
    中表示上開支票非保證票，惟據其於原審訊問時證稱：「剛開始借錢時，是開甲
    ○○的票和中裕水產公司的票」、「（乙○○的票是何時開出來的？）是支票退
    票時才開出來的」、「開始都是甲○○的票，到了退票沒有付出來時，朱文祺就
    要求要開立乙○○的票」等語（見原審卷第一一四、一一五頁），則被告簽發其
    前妻吳乙○○名義之系爭四紙支票，顯係供其借款之擔保。
  (二)被告於檢察官訊問時供承：「（簽發支票乙○○同意否？）開的時候她不知道。
    」（見偵卷第二十五頁反面），並於本院訊問時供稱：「（當時你太太只有同意
    房屋產權移轉，才可使用支票，你把它用到債務清償？）當時我是告訴她要轉帳
    ，但是她並沒有不同意我開其他的．．」、「（房屋產權移轉為何需要甲存帳戶
    ？）因為要證明資金是由吳乙○○出的，所以需要她的帳戶，這樣子才不會有贈
    與稅。因為她跟吳德純也是親戚關係，如果沒有資金往來證明，就會被稅捐處課
    贈與稅」、「（你拿吳葉樹珊作保證只有這次？）是。只有這次拿二張吳乙○○
    票，每張各二百萬元的票給黃清波。黃清波逼我提供保證的。我在不得已情狀下
    才提供的，黃清波是地下錢莊．．」等語（見本院九十二年六月九日、六月二十
    三日訊問筆錄），核與證人吳乙○○於偵查中證述：「（甲○○稱開立三張支票
    沒有經妳同意？）沒有。」（見偵卷第二十六頁），於原審證稱：「（為何當初
    去開戶？）因為我先生告訴我他需要一個帳戶作轉帳，當時我大伯在生病，當時
    我們一起住的房子，因為房屋產權移轉的問題，需要一個帳戶做轉帳用，所以他
    要求我去開一個戶」、「（開這個戶頭是否只有此用途？）開戶對我而講，他告
    訴我是轉帳，我就認為是此用途，我沒有多問他」、「（被告說你是概括授權讓
    他使用帳戶？）答：我沒有說過從今以後帳戶全權歸他使用，但是基於夫妻間的
    信任及感情，當先生他告訴我這個需要時，我就答應他開戶，但是沒有告訴他這
    個帳戶只能做什麼不能做什麼，我沒有去想那麼多」、「（被告甲○○在開支票
    之前有無經過妳同意？）沒有」（見原審卷第三十七、三十九、四十三頁），於
    本院訊問時仍證稱：「當時吳德純病危，因為房屋產權移轉，需要作轉帳，我就
    答應開個戶頭作轉帳用．．」等語（見本院九十二年六月九日訊問筆錄）之情節
    相合，足見證人吳乙○○申請設立甲存帳戶，純係為房屋產權過戶作為資金往來
    證明用，而交付被告保管之支票及印章，應限於房屋產權過戶資金往來使用，被
    告竟將之持以作地下錢莊借款之擔保，顯已逾越授權之範圍，而有偽造有價證券
    之情事。被告雖指吳乙○○並沒有不同意伊將支票作其他用途，證人吳乙○○亦
    表示雙方並未陳明使用之範圍，然此不作為無非基於夫妻間之信任及感情關係，
    而認被告應不致於作出逾越範疇之事，是尚不能以此推定其同意被告可以持向地
    下錢莊借貸擔保。
  (三)被告雖再以證人吳乙○○為家族承擔上億元債務，其端無拒絕擔保本件二百萬元
    債務，必會同意開立支票用作擔保等語置辯，並提出進口遠期信用狀借款契約一
    份及本票一紙，其上有吳乙○○擔任連帶保證人及發票人之簽名為證。本院質之
    證人吳乙○○雖到庭證稱前開姓名為其所簽，然此為正常借貸，究與本件向地下
    錢莊借貸、濫用支票，可能招來禍害之情形，不可同日而語，且擔任銀行借款之
    連帶保證人與同意簽發支票亦屬不同之二件事，自不能據此認定吳乙○○必然同
    意被告開立支票作擔保。從而，證人吳乙○○同意擔任銀行借貸之連帶保證人縱
    屬事實，亦不能為有利被告之證明。
  綜合以上，被告所辯無非事後卸責之詞，不足採信。本件事證明確，被告犯行洵堪
  認定，應依法論科。
三、核被告所為，係犯刑法第二百零一條第一項之偽造有價證券罪。被告於支票上盜
    蓋吳乙○○印文之行為，係偽造有價證券之階段行為，偽造有價證券後復持以行
    使，其行使有價證券之低度行為，亦為偽造之高度行為所吸收，均不另論罪。被
    告多次偽造有價證券犯行，時間緊接，方法相同，觸犯構成要件相同之罪名，顯
    基於概括犯意為之，為連續犯，以一罪論，並加重其刑。被告偽造如附表編號三
    、四所示支票部分，雖未據檢察官起訴，然此部分既與起訴有罪部分具有連續犯
    之裁判上一罪關係，為起訴效力所及，本院自得一併審究。檢察官於原審審理期
    日雖敘及被告另涉詐欺取財犯行，然查，被告借款行為不構成詐欺取財罪，業經
    原審以八十八年自更(一)字第五○號判決無罪確定在案，有該案判決在卷可考，檢
    察官認被告另涉詐欺取財犯行，顯有誤會，且該案既經判決無罪，與本件即無牽
    連犯之裁判上一罪之關係，本院僅得就本件偽造有價證券犯行部分審理，附此敘
    明。原審審酌被告為借款擔保而擅自以他人名義簽發票據，影響真正名義人權益
    、金融交易秩序及安全，及其品行、犯罪動機、目的、手段、生活狀況、智識程
    度、犯罪所得利益、對被害人所生損害及犯後態度等一切情狀，依刑法第五十六
    條、第二百零一條第一項、罰金罰鍰提高標準條例第一條前段，判處被告有期徒
    刑三年二月，並就偽造如附表所示之支票，不論屬於犯人與否，應依刑法第二百
    零五條之規定宣告沒收，其認事用法核無不合。被告上訴猶執陳詞否認犯罪，為
    無理由，應予駁回。
四、公訴意旨另以：被告甲○○另偽造票號ＡＱ0000000號、發票日為八十七
    年一月六日、金額九十九萬九千元之支票一紙，因認被告此部分亦涉有偽造有價
    證券罪嫌云云。經查，證人吳乙○○雖到庭證稱不知所開帳戶為支票帳戶，然證
    人吳乙○○自承前開支票帳戶為其親自至銀行開戶，而該帳戶開戶資料，由證人
    吳乙○○親自簽名之支票存款開戶申請書及支票存款約定書，均載明係支票存款
    帳戶，有上開申請書、約定書在卷可稽，是證人吳乙○○此部分證詞，尚難採信
    。惟其開戶授權之用途已如前述，而上開票號ＡＱ0000000支票之提示人
    為王秀英，經傳到庭證稱：「（提示該支票影本）名字是我簽的沒有錯．．」、
    「（妳去領款，是經過何人要求去領的？）吳董（即甲○○）拿支票給我，我去
    銀行兌現」、「（此筆錢的用途為何？）我不清楚」等語（見原審卷第八十二、
    八十三頁），可見票號ＡＱ0000000支票，仍由被告本人提兌，則被告辯
    稱係供證明資金往來，尚非虛妄。此外，復查無其他積極證據足資認定被告簽此
    支票有逾越吳乙○○授權範圍，被告此部分犯行，應屬不能證明，因公訴意旨認
    此部分與前開有罪部分有連續犯之裁判上一罪關係，爰不另為無罪之諭知。
據上論斷，應依刑事訴訟法第三百六十八條，判決如主文。
本案經檢察官柯麗鈴到庭執行職務。
中      華      民      國    九十二    年      七      月     十六     日
                              臺灣高等法院刑事第五庭
                                  審判長法  官  曾  德  水
                                        法  官  蘇  素  娥
                                        法  官  楊  貴  雄
如不服本判決應於收受送達後十日內向本院提出上訴書狀，其未敘述上訴之理由者，
並得於提起上訴後十日內向本院補提理由書（均須按他造當事人之人數附繕本）。
                                        書記官  林  淑  貞
中      華      民      國    九十二    年      七      月     十七     日
附錄：本案論罪科刑法條全文
刑法第二百零一條第一項：
一意圖供行使之用，而偽造、變造公債票、公司股票或其他有價證券者，處三年以上
  十年以下有期徒刑，得併科三千元以下罰金。
附表：
┌──┬───────────┬──────┬────────────┐
│編號│支票號碼              │ 票面金額   │  票載發票日            │
├──┼───────────┼──────┼────────────┤
│一  │ＡＱ0000000    │ 二百萬元   │ 八十七年一月十三日     │
├──┼───────────┼──────┼────────────┤
│二  │ＡＱ0000000    │ 二百萬元   │ 八十七年一月十五日     │
├──┼───────────┼──────┼────────────┤
│三  │ＡＱ0000000    │ 二百萬元   │ 八十七年一月二十日     │
├──┼───────────┼──────┼────────────┤
│四  │ＡＱ0000000    │ 二百萬元   │ 八十七年一月二十日     │
└──┴───────────┴──────┴────────────┘


司法院資訊處製作；財團法人民間司法改革基金會備份。
